【裁判字號】    97,訴,274
【裁判日期】    970331
【裁判案由】    清償借款
【裁判全文】
臺灣臺北地方法院民事判決               97年度訴字第274號
    原      告  戊○○
                丙○○
                乙○○
    共      同
    訴訟代理人  甲○○
    被      告  丁○○
上列當事人間清償借款事件，本院於中華民國97年3月19日言詞
辯論終結，判決如下：
    主  文
被告應各給付原告戊○○新台幣陸拾貳萬元、原告丙○○新台幣
陸拾肆萬元、原告乙○○新台幣肆拾肆萬元及均自民國九十六年
七月二十七日起至清償日止，均按年息百分之五計算之利息。
原告其餘之訴駁回。
訴訟費用由被告負擔。
本判決第一項於原告戊○○、丙○○、乙○○各以新台幣貳拾萬
元、新台幣貳拾壹萬元、新台幣壹拾肆萬元分別為被告供擔保後
，得假執行。
原告其餘假執行之聲請駁回。
    事實及理由
一、原告起訴主張：被告於民國94年間因投資失敗，致其所有台
    北市○○○路○ 段269巷30號1樓房屋（下稱系爭房屋）遭法
    院查封，被告為避免系爭房屋遭拍賣，乃於94年6月4日分別
    向其子即原告戊○○（原名黃世漢）、丙○○、乙○○各借
    貸新台幣（下同）62萬元、64萬元、44萬元，共計170 萬元
    （下稱系爭借款），被告除書立舉債憑證，言明退休後清償
    外，並簽發面額170 萬元之本票（下稱系爭本票）為憑。詎
    被告退休後未履行還款承諾，屢經催討無著，爰依消費借貸
    之法律關係請求被告返還上開借款等情。並聲明：(一)被告應
    各給付原告戊○○62萬元、原告丙○○64萬元、原告乙○○
    44萬元及均自起訴狀繕本送達翌日起至清償日止，均按年息
    5%計算之利息。(二)願供擔保聲請宣告假執行。
二、被告則以：伊雖向原告三人借錢，但當時係言明俟伊有錢才
    還款，惟伊現仍負債累累，故系爭借款清償期尚未屆至，原
    告不得向伊催討系爭借款。況伊於95年5月5日將系爭房屋作
    價賣予原告，並由原告乙○○代表登記為所有權人，而系爭
    房屋市價約1,200 萬元，扣除第1、2順位抵押債務、房屋增
    值稅及移轉登記規費約計740萬元後，尚餘約460萬元，足以
    清償系爭借款等語，資為抗辯。並聲明：原告之訴駁回。
三、查原告主張被告於94年6月4日向渠等借得系爭借款，被告並
    書立債權憑證及簽發同額之系爭本票等情，為被告所不爭，
    復有債權憑證及系爭本票在卷可參（見本院卷第9頁至第10
    頁），堪信為實。
四、原告依消費借貸法律關係，請求被告返還系爭借款及法定遲
    延利息，為被告所否認，並以上開情詞置辯。是本件兩造之
    爭點厥為：(一)兩造就系爭借款是否約定清償期？(二)又原告請
    求被告返還系爭借款及法定遲延利息，是否有理由？(三)被告
    辯以系爭房屋過戶抵償系爭借款，是否有理由？茲分項析述
    如后：
(一)、按清償期，除法律另有規定或契約另有訂定，或得依債之性
    質或其他情形決定者外，債權人得隨時請求清償，債務人亦
    得隨時為清償，民法第315條定有明文。查被告於94 年6月4
    日分別向原告戊○○、丙○○、乙○○各借得62萬元、64萬
    元及44萬元等情，既為被告所不爭，固堪信為實，惟兩造就
    系爭借款清償期迭有爭議，然觀諸被告簽立之舉債憑證載敘
    ：「本人丁○○因投資失敗連累台北居家（即系爭房屋）遭
    法院查封拍賣，為解除居家被法院拍賣窘境，分別向長男黃
    世漢借得62萬元、次男丙○○借得64萬元、三男乙○○借得
    44萬元合計170萬元，前揭借款擬由本人部分退休金約160萬
    元存入優利存款帳戶，該帳戶含孳息暫由乙○○負責保管及
    支配運作。待本人籌得現金償返前揭墊支款時，有關優利存
    款部分，應再歸還丁○○所有。前揭載錄事項待本人退休後
    同時生效，恐口說無憑，特立此函」等語。可見兩造雖為父
    子關係，但為求慎重起見，被告特立此據資為雙方借款之憑
    證，惟上開舉債憑證僅記載兩造間之借款金額，並未約明被
    告何時清償之旨。至舉債憑證上所記載被告願將退休後優惠
    存款利息暫交原告乙○○支配，俟被告籌得現款償還後，原
    告再將優惠存款歸還等情，充其量僅係約定被告清償系爭借
    款為原告歸還優惠存款之停止條件，並非系爭借款清償期之
    約定。雖原告主張被告言明退休時還款，被告則辯以有錢才
    還款云云，惟兩造提出舉債憑證所無之上開主張或抗辯，既
    為對造所否認且未能舉證以實其說，自均不足為採。基上，
    本件舉債憑證既未載明系爭借款之清償期，且參酌原告要求
    被告於94年6月5日所簽發同額之系爭本票，其上亦未載明到
    期日等情而觀，益徵兩造就系爭借款並未約定清償期，是本
    件系爭借款係屬未定清償期之債權，原告自得隨時請求被告
    清償，被告以債務尚未屆期云云置辯，自屬無理由。
(二)、次按借用人應於約定期限內返還與借用物種類、品質、數量
    相同之物；未定返還期限者，借用人得隨時請求返還，貸與
    人亦得定1個月以上之相當期限，催告返還，民法第478條定
    有明文。查兩造就系爭借款既未約定返還期限，然原告既已
    對被告起訴請求，並以起訴狀繕本送達被告，自可認原告已
    對被告為催告，惟原告至少應給予被告1 個月之返還期限，
    即被告自受催告後1 個月始負遲延責任，故本件原告請求被
    告給付法定遲延利息，應自起訴狀繕本送達翌日起算1 個月
    始得請求，即應自96 年7月27日起算法定遲延利息。原告戊○○、丙○○、乙○○各別請求被告給付62萬元、64萬元、
    44萬元及均自96 年7月27日起至清償日止，均按年息5%計算
    之利息，為有理由，應予准許。至原告超過上開遲延利息之
    請求部分，則為無理由，應予駁回。
(三)、又按請求履行債務之訴，原告就其所主張債權發生原因之事
    實，固有舉證之責任，若被告自認此項事實而主張該債權已
    因清償而消滅，則清償之事實，應由被告負舉證之責任。是
    被告辯稱：伊將系爭房屋移轉登記予原告乙○○用以抵償系
    爭借款云云，既為原告所否認，被告自應負舉證之責，惟經
    本院調閱系爭房屋之移轉登記資料（見本院卷第24頁至第40
    頁），其上並無任何約定抵償系爭借款之條款存在，且被告
    復未能舉證以實其說，是被告上開清償抗辯，自無可採。
五、綜上所述，原告本於消費借貸之法律關係，請求被告分別給
    付原告戊○○62萬元、丙○○64萬元、原告乙○○44萬元，
    及均自96 年7月27日起至清償日止，均按年息5%計算之利息
    ，為有理由，應予准許。至原告逾上開請求部分，則為無理
    由，應予駁回。又原告陳明願供擔保聲請宣告假執行，關於
    其勝訴部分，核無不合，爰審定相當之擔保金額准許之；至
    其敗訴部分，假執行之聲請失其附麗，應予駁回。
六、本件事證已臻明確，兩造其餘主張陳述及所提之證據，經本
    院斟酌後，認均不足以影響本判決之結果，自無逐一詳予論
    駁之必要，併此敘明。
七、訴訟費用負擔之依據：民事訴訟法第78條。
中    華    民    國    97    年    3     月    31    日
                        民事第一庭法官  傅中樂
以上正本係照原本作成。
如對本判決上訴，須於判決送達後20日內向本院提出上訴狀。
中    華    民    國    97    年    3     月    31    日
                                書記官  李佩芳


司法院資訊處製作；財團法人民間司法改革基金會備份。
